【裁判字號】    92,上,490
【裁判日期】    921223
【裁判案由】    分割共有物
【裁判全文】
臺灣高等法院民事判決                              九十二年度上字第四九０號
    上  訴  人  乙○○
    訴訟代理人  溫光雄律師
    被  上訴人  丙○○○
                甲○○○
    共      同
    訴訟代理人  楊正評律師
    複  代理人  余忠益律師
當事人間請求分割共有物事件，上訴人對於中華民國九十二年四月八日臺灣臺北地方
法院九十一年度訴字第四八七八號第一審判決提起上訴，本院於九十二年十二月二日
言詞辯論終結，判決如下：
    主      文
上訴駁回。
第二審訴訟費用由上訴人負擔。
    事      實
甲、上訴人方面：
一、聲明：（一）原判決廢棄。（二）兩造共有坐落台北市○○區○○段一小段二六
    地號土地（以下稱系爭土地）權利範圍一萬分之一Ο六三五歸上訴人取得，另權
    利範圍一萬分之一四三六五分由被上訴人甲○○○（以下稱甲○○○）取得。（
    三）兩造共有門牌台北市○○路○段二二八巷九號三樓建物（以下稱系爭房屋）
    予以分割如附圖Ｂ部分所示，面積五十五點八九平方公尺，分歸上訴人取得，如
    附圖Ａ部分所示，面積七十五點四八平方公尺，分歸甲○○○取得。（四）甲○
    ○○應就上訴人短少（土地及房屋）面積以現金補償，並按被上訴人丙○○○（
    以下稱丙○○○）原共有系爭（土地及房屋）應有部分面積以現金補償之。
二、陳述：除與原判決記載相同者茲以引用外，並補稱略以：
（一）查本件上訴人所提出原物分割如附圖Ａ部分所示，擬開設出入口之牆壁為隔戶
      牆，用以開口並不會影響該建築物之結構安全，且依台北市政府工務局建築管
      理處之「台北市領得使用執照建築物增（減）編門牌申辦原則一覽表」顯示，
      本件屬「非供公眾使用建築物類」、「涉及室內分間（界）牆位置變更、增加
      或減少」項目，其申辦方式為：「委託開業建築師檢附相關圖說文件以公文備
      案方式辦理。」，既非供公眾使用建築物，自無須申請室內裝修許可。至申請
      變更戶數流程，在「非供公眾使用建築物涉及室內分間（界）牆位置變更、增
      加或減少」，「由建築物所有權人、使用人委託開業建築師辦理，圖說文件由
      建築師簽章負責後，向主管建築機關申請」、「主管建築機關檢視圖說文件是
      否齊全」後，「主管建築機關發函通知同意備查，按核准圖說施工完竣後，持
      同意函逕向戶政單位辦理登記。」，毋須另行申辦建造執照、使用執照甚明，
      更不受建築法七十三條執行要點之限制，亦可辦理建物所有權分戶登記。
（二）依據建築技術規則的規定，台北市○○路○段二二八巷九號三樓可以分割成兩
      戶，其改變很小，且不影響生活機能。若欲分割成三戶，因緊鄰樓梯處的牆面
      寬度不足，以及共同管道間的位置無法移動，除非犧牲部分面積使其成為公共
      空間，否則其走道及開口寬度將會影響到安全避難的逃生以及使用的不便性，
      故事實上不可能分成三戶。乙○○原與陳愛桂（已故）共有建築物，雙方各佔
      有一半的持分，故可以分割成兩戶，雙方再依據分割面積比率互相補償。現因
      陳愛桂去世，由甲○○○與丙○○○共同繼承，而成為三人共有。繼承者雖有
      其權利，但不應影響到原有者之權利，故上訴人應能主張先分割成兩戶，此並
      不影響繼承者的權利。兩個繼承者繼承其中一戶後，若其欲分割，則可犧牲一
      部份面積成為公共空間後再分割，否則其也可以共同變賣所分得的那戶，然後
      將處分所得按持分比率分配，如此對所有當事人的影響為最小。
三、證據：除援用原審所提出證據外，並補提土地及建物登記謄本、台北市土木技師
    公會九十二年四月十七北土技字第九二三○三六五號鑑定報告書、台北市大安地
    政事務所（以下稱大安地政事務所）八十六年八月七日補測陽台測量成果圖、土
    地登記案件補正通知書、詹添全建築師事務所分割方案圖等件為證，並聲請傳訊
    證人莊忠鵬及補償價格送請鑑定。
乙、被上訴人（以下各稱甲○○○、丙○○○）方面：
一、聲明：如主文第一項所示。
二、陳述：除與原判決記載相同者茲以引用外，並補稱略以：
（一）按分割共有物以消滅共有關係為目的，其分割方法，除因該土地內部分土地之
      使用目的不能分割，或部分共有人明示就其分得部分，仍願維持共有關係外，
      不得將共有物之一部分歸部分共有人共有，使創設另一新共有關係。職是，上
      訴人所提第一分割方案（即伊分得系爭建物二分之一，丙○○○、甲○○○分
      得共有物二分之一，並變賣分配價金），則在變賣前，勢必將被上訴人二人造
      成另一新共有關係，茲丙○○○、甲○○○已明確表明不願繼續維持共有關係
      ，故不得將共有物之一部分歸部分共有人共有，使創設另一新共有關係，徒增
      共有人間法律關係之複雜與紛爭，更與裁判分割制度目的背道而馳。又上訴人
      另提第二分割方案，即系爭共有建物分割為乙○○及甲○○○各二分之一，共
      有人丙○○○完全不受分配，僅以現金補償，顯違反民法第八百二十四條第三
      項規定，自不得採為分割分案。
（二）次查，上訴人提出台北市土木技師公會九十二年四月十七日北土技字第九二三
      ０三六五號鑑定報告書，惟該鑑定報告書乃乙○○於訴訟外私自付費委請鑑定
      ，此種鑑定之鑑定人係由委託人指定特定技師付費鑑定，鑑定過程中復未請利
      害關係人到場陳述意見供參，是否公正而無偏私之虞？殊屬可議。況，上開鑑
      定乃全部配合乙○○所提將系爭建物分割為二之分割建議方案而為，既與前揭
      民法八百二十四條規定有違，自無參考實益。
三、證據：援用原審所提出之證據。
丙、本院依上訴人聲請協同大安地政事務所至現場履勘及測量。
    理      由
一、被上訴人起訴主張：兩造共有系爭土地及其上同段一五一三建號即系爭房屋（應
    有部分各如附表所示），因系爭房屋目前僅由上訴人使用，曾數次與上訴人協議
    分割，均遭拒絕，且系爭建物僅有單一門戶出入，如以原物分配方式分割，客觀
    上顯有困難，且無法達到房屋使用目的，爰依民法第八百二十三條、第八百二十
    四條之規定，訴請准將兩造共有系爭房地以變賣方式分割，以消滅共有關係，所
    得價金則按兩造應有部分比例分配之，較能兼顧兩造利益等語（至被上訴人同時
    請求系爭土地增值稅由兩造依應有部分比例核計部分，經原審判決駁回，未據聲
    明不服，此部分業已確定）。
二、上訴人則以：其不同意系爭共有房地以變價方式消滅共有關係，仍以原物分割為
    宜，建議分割：（一）將原審判決附圖二Ｂ部分所示，分歸其所有，Ａ部分所示
    分由被上訴人所共有。（二）如有不宜，則建議將本判決附圖Ｂ部分所示，原物
    分割為其所有，附圖Ａ部分所示分配予甲○○○所有，丙○○○未受分配之應有
    部分及其所短少面積部分，則由甲○○○以現金補償之，亦符合民法第八百二十
    四條規定。至惟依其所提出之分割方案，係在由二樓爬上三樓所面對牆壁左側開
    啟一出入口，以供各戶獨立出入，而該擬開闢為Ａ戶出入口之牆壁之拆除改修為
    出入大門，決無影響房屋整體支撐結構設計云云，資為抗辯。
三、按共有物之分割，原則上應依共有人協議之方法行之，不能協議決定者，法院得
    因任何共有人之聲請，命為左列之分配：(一)以原物分配於各共有人。(二)變賣共有
    物，以價金分配於各共有人；民法第八百二十四條第一項、第二項分別定有明文
    。經查，系爭土地及其上房屋為兩造所共有，應有部分各如附表所示之情，有卷
    附土地及建物登記謄本為證（見本院卷六六至六七頁），並為兩造所不爭執，堪
    信為真。又查，系爭房屋係住家使用，為鋼筋混凝土造，四層樓公寓建築中之第
    三層，該房屋係按公寓一戶使用規格設計並建築，且僅有單一之大門連接樓梯，
    別無其他出入口，屋內隔間及現在使用情形如原判決附圖一所示等情，為兩造所
    不爭執，且經原審及本院至現場勘驗屬實（見原審卷二七至二八頁、本院卷九九
    至一○二頁），並囑託大安地政事務所測量製有土地複丈成果圖在卷可稽（見原
    審卷五六頁、本院卷一一四頁），準此可知，兩造共有系爭房屋因為四樓建築公
    寓中之第三層樓，其坐落系爭土地受公寓大廈管理條例之限制，故此部分自無法
    為原物分割，合先陳明。
四、又按，共有人因共有物分割之方法不能協議決定，而提起請求分割共有物之訴，
    應由法院依民法第八百二十四條命為適當之分配，不受任何共有人主張之拘束（
    最高法院二十九年上字第一七九二號及四十九年台上字第二五六九號判例意旨參
    照）。本件被上訴人起訴主張系爭房屋以變賣為分割方法，而上訴人則以原物分
    割為其主張之分割方法云云，足證，兩造間對於系爭房地之分割方法既無法達成
    協議，則被上訴人提起本件分割共有物之訴，即屬有據。從而，本院就兩造共有
    系爭房屋應審究者為以原物分割、變賣或以原物再加補償方式為適當之分割方法
    ？茲論述如下：
（一）上訴人抗辯：其與被上訴人之被繼承人間存有分管契約，是伊等自應受其拘束
      云云，惟為被上訴人所否認，且證人（即上訴人之友）何美鈴於原審到庭證稱
      ：「陳愛桂住在三樓，三樓廚房旁邊的主臥室是陳愛桂使用，客廳是共用，佛
      堂是被告（指上訴人）在使用，客廳與佛堂是在同一個地方，浴廁是共用，餐
      廳是共用，廚房是共用。我不知道陳愛桂與被告間是否還有其他的約定」等語
      （見原審卷二二頁），衡其證詞亦僅知悉上訴人與被上訴人之被繼承人陳愛桂
      間就系爭房屋之使用情形，惟對上訴人與陳愛桂就系爭房屋是否存有分管契約
      一事，並無所知，此外上訴人亦未能舉證與陳愛桂間有分管契約存在，則上訴
      人抗辯與陳愛桂間就系爭房屋有分管契約云云，即非可採。另上訴人援引最高
      法院四十八年台上字第一０六五號判例為其有利認定乙節，但該判例業經大法
      官會議以第三四九號解釋宣告不再援用，是縱認上訴人與陳愛桂間有分管契約
      ，亦不得據以拘束被上訴人，故上訴人援引該判例意旨抗辯被上訴人應受拘束
      云云，容有誤解。
（二）上訴人另抗辯：將系爭房屋如原判決附圖二Ｂ部分所示面積，分歸其取得，Ａ
      部分所示面積，分歸被上訴人共有云云。惟裁判分割之方法，應以民法第八百
      二十四條所定之原物分配、變價分配、原物分配兼金錢補償三種情形為限，且
      除有不能分割之情形，或部分共有人明示就分得部分願維持共有者外，裁判分
      割不能創設新共有關係（最高法院六十九年台上字第一八三一號判例、同院八
      十八年度台上字第一二一０號及八十七年度台上字第一八一四號判決意旨參照
      ），則被上訴人於原審至本院審理時止，均表示不願意保持共有關係（見原審
      卷五三頁、本院卷四四頁、五七頁及一七一頁），是被上訴人既表明不願意保
      持共有關係，則上訴人此一原物分割方案，即無可取。
（三）次查，依上訴人之前開分割方法，取得如原判決附圖二Ａ部分所示者（即被上
      訴共有者），勢必無法使用原房屋之出入口，且無客廳使用，上訴人則未能分
      配到廚房，兩造（共計三人）可得分配到房間是否足資分配使用（現僅有二間
      房間，惟本件共有人有三人），即非無疑。是系爭房屋如依上訴人之前開分割
      方法，則其房屋效用勢必大失其通常使用之價值，各共有人並未蒙其利。至上
      訴人稱系爭房屋雖僅有單一之大門連接樓梯，惟依其所提出之分割方案，係在
      由二樓爬上三樓所面對牆壁左側開啟一出入口，以供各戶獨立出入，而該擬開
      闢為Ａ戶出入口之牆壁之拆除改修為出入大門，決無影響房屋整體支撐結構設
      計云云，固據提出台北市土木技師公會九十二年四月十七北土技字第九二三○
      三六五號鑑定報告書為證（見外放證物），但依上訴人前開分割方案，係將該
      房屋分割為上訴人、被上訴人兩部分，然本件系爭房屋共有人合計為三人，而
      被上訴人業已明確表示不願意保持共有，則系爭房屋若為原物分割時，依法必
      需依各共有人應有部份比例分配時，丙○○○可得分配之面積僅約六點零四坪
      （計算式：119.83×1/6×0.3025≒6.04），尚須再分隔為走道、浴室及廚房
      等隔間，顯屬狹小而不敷使用，且系爭房屋無法分割為三戶等情，業經本院至
      現場勘驗明確，並制有勘驗筆錄足憑（見本院卷一○○頁正反面），且上訴人
      亦自陳該房屋只能開二個大門，無法開三個大門乙節（見本院卷一○○頁），
      況上訴人所提之詹添全建築師事務所分割方案圖亦採同見解，有該分割方案圖
      在卷足稽（見本院卷一○三頁），足證，系爭房屋顯無法分割為三戶使用至明
      。綜上，上訴人前開所提就原物分割方法，對維持全體共有人之利益及社會之
      經濟目的而言，實非妥適，並不可採。
（四）再查，建築物非經領得使用執照，不准接水、接電、或申請營業登記及使用；
      非經領得變更使用執照，不得變更其使用，建築法第七十三條定有明文；又建
      築物變更其使用，依其係同類變更或跨類、跨組變更之不同，建築管理機關尚
      須檢討建物之防火區劃、分間牆、內部裝修材料、直通樓梯步行距離、緊急進
      口設置、樓梯及平台淨寬、梯級尺寸、防火建築物及防火構造之限制、避難層
      出入口數量及寬度、避難層以外樓層出入口之寬度、設置二座直通樓梯之限制
      、直通樓梯之總寬度、走廊淨寬度、直通樓梯改為安全梯之限制、特定建築物
      之限制、最低活載重、停車空間等事項後，始決定是否准許建物之使用變更，
      此亦為建築法第七十三條執行要點所明文規定。則揆諸上開建築法規定及右揭
      說明，系爭房屋若採原物分割（即一分為三），勢將導致變更系爭房屋之空間
      使用方式，而該房屋依其使用目的，顯非妥當。
（五）上訴人又抗辯：可將如附圖Ｂ部分所示，面積五十五點八九平方公尺，分歸上
      訴人取得，如附圖Ａ部分所示，面積七十五點四八平方公尺，分歸甲○○○取
      得。至丙○○○未按應有部分所分得面積及其所短少分得部分，由甲○○○以
      現金補償之分割方案，符合民法第八百二十四條第三項規定云云。惟按，民法
      第八百二十四條第三項規定「以原物為分配時，如共有人中有不能按其應有部
      分受分配者，得以金錢補償之」，係指共有人已就原物受分配，但其受配部分
      較其應有部分計算者為少之情形而言，若將原物全部分配予共有人中之一人或
      數人，而對其餘共有人全不予分配，僅以金錢補償者，則非裁判分割之方法。
      此觀同條第二項第一款規定「以原物分配於各共有人」而自明，最高法院著有
      六十二年台上字第二五七五號判例可資依循。經查，上訴人所提此一分割方案
      ，係將系爭房屋分由其及甲○○○所有，而另一共有人丙○○○就系爭房屋則
      完全未受分配任何面積前提下，而為之分割分案，此顯違反民法第八百二十四
      條第三項規定及上開判例意旨，故該分割方案，自無可取。
（六）至上訴人再抗辯：被上訴人二人係繼承被繼承人陳愛桂之權利，依「後手並無
      大於前手之權利」之法諺，則系爭房屋以原物分割為二，對於被上訴人權利並
      無損害云云。惟查，兩造間共有關係既因被上訴人繼承陳愛桂而來，此為兩造
      所不爭，則共有關係最後終須理清，且依民法共有物之分割之立法理由：「分
      割者，以共有關係消滅為目的之清算程序。共有於改良共有物，不無妨礙，且
      於共有物之融通亦多阻礙，國家經濟既有受損害，並易啟各共有人彼此之爭論
      ，故法律不能不與各共有人以隨時請求分割之權，使共有之關係容易消滅，於
      公私皆有裨益。」以觀，共有物分割請求權乃係各共有人之權利，雖被上訴人
      是因繼承而取得系爭房屋之共有權，且共有權各三分之一及六分之一，共計仍
      為二分之一（與陳愛桂共有權利範圍相同），但伊等之共有權利，自繼承取得
      時起，即屬於單獨存在於系爭共有房屋之上，並不因此即需受原被繼承人之拘
      束。準此，上訴人抗辯：伊等共有權應受拘束云云，即屬無據。
（七）從而，本院審酌系爭房屋為四層樓公寓中之第三層樓房屋，且屋齡達三十年，
      此有卷附建物登記謄本為證（見本院卷六七頁），且被上訴人不願意保持共有
      ，則若將系爭房屋分割為三戶，兩造依共有比例分得房屋使用面積，丙○○○
      部分顯偏狹小，且顯無法達其房屋使用目的，及該房屋並無法開闢為三個大門
      進出，此為兩造所不爭執，況依上訴人所提之原物分割方案均違反法律規定而
      不可取，業如前述，是本院認兩造共有系爭房地，仍以變賣分割方案，較能兼
      顧兩造間之利益，為可採。
五、綜上所述，被上訴人主張依據民法第八百二十三條規定，請求兩造共有系爭房地
    予以變賣分割，並按各應有部分比例，分配價金與兩造，確實較能兼顧兩造間利
    益，尚稱允當，應予准許。原審就系爭兩造共有房地，採變賣分割方案，並按應
    有部分比例分配價金與兩造，於法並無違誤。上訴意旨指摘原判決不當，求予廢
    棄改判，為無理由，應予駁回。
六、至上訴人聲請本院傳訊證人（即土木技師）莊忠鵬及現金補償送請鑑定部分，承
    前所述，本院認系爭房屋不宜採原物分割方案，是上訴人此部分請求，核無必要
    ，附此敘明。
七、據上論結，本件上訴為無理由，依民事訴訟法第四百四十九條第一項、第七十八
    條，判決如主文。
中      華      民      國    九十二    年     十二     月    二十三    日
                                民事第六庭
                                    審判長法  官    俞  慧  君
                                          法  官    黃  莉  雲
                                          法  官    楊  絮  雲
正本係照原本作成。
如不服本判決，應於收受送達後二十日內向本院提出上訴書狀，其未表明上訴理由者
，應於提出上訴後二十日內向本院補提理由書狀（均須按他造當事人之人數附繕本）
上訴時應提出委任律師或具有律師資格之人之委任狀；委任有律師資格者，另應附具
律師資格證書及釋明委任人與受任人有民事訴訟法第四百六十六條之一第一項但書或
第二項（詳附註）所定關係之釋明文書影本。
中      華      民      國    九十二    年     十二     月    二十三    日
                                          書記官    王  秀  雲
附註：
民事訴訟法第四百六十六條之一（第一項、第二項）：
對於第二審判決上訴，上訴人應委任律師為訴訟代理人。但上訴人或其他法定代理人
具有律師資格者，不在此限。
上訴人之配偶、三親等內之血親、二親等內之姻親，或上訴人為法人、中央或地方機
關時，其所屬專任人員具有律師資格並經法院認為適當者，亦得為第三審訴訟代理人
。


司法院資訊處製作；財團法人民間司法改革基金會備份。
